【裁判字號】    99,訴,281
【裁判日期】    990917
【裁判案由】    塗銷土地所有權移轉登記
【裁判全文】
臺灣桃園地方法院民事判決               99年度訴字第281號
原      告  新聲橡膠企業有限公司
法定代理人  賴志誠
訴訟代理人  葉宏基律師
被      告  陳明德
訴訟代理人  張育祺律師
被      告  翁淑貞
上列當事人間請求塗銷土地所有權移轉登記事件，於民國99年8
17月日辯論終結，本院判決如下：
    主  文
原告之訴駁回。
訴訟費用由原告負擔。
    事實及理由
壹、程序方面：
一、按訴狀送達後，原告不得將原訴變更或追加他訴，但請求之
    基礎事實同一者，不在此限，民事訴訟法第255 條第1 項第
    2 款定有明文。原告起訴時原係聲明：1.確認被告翁淑貞與
    陳明德就桃園縣龜山鄉○○段1398地號於民國89年12月10日
    所為之土地買賣契約無效；2.被告陳明德應塗銷桃園縣龜山
    鄉○○段1398地號土地之所有權移轉登記。嗣原告於99年5
    月14日提出追加聲請狀將聲明變更為如後述聲明所示。經查
    原告所為訴之追加，其請求之基礎事實同一，核與上開規定
    相符，應予准許。
二、本件被告翁淑貞經合法通知，無正當理由，未於最後言詞辯
    論期日到場，核無民事訴訟法第386 條所列各款情形，爰依
    原告聲請，由其一造辯論而為判決。
貳、實體方面：
一、原告起訴主張：
    (一)原告與訴外人黃德郎於72年9 月8 日簽訂不動產買賣契約
      書，由訴外人黃德郎將桃園縣龜山鄉○路○段1098之5 地
      號土地（權利範圍：全部）、同段1098之6 地號土地（權
      利範圍：2 分之1 ）、同段1114地號土地（重測後之地號
      為桃園縣龜山鄉○○段1398地號，以下簡稱系爭1114地號
      土地）中之344 平方公尺及其上建物（門牌號碼：桃園縣
      龜山鄉○○路406 號），出售予原告。依上開不動產買賣
      契約書第11條特約事項(1)約定：「龜山鄉○路○段1114地
      號、地目：田、土地登記簿面積0.0427公頃，其中0.0083
      公頃應屬他人管轄，黃德郎分管0.0344公頃之部分土地，
      甲方（即原告）如尚未覓得自耕能力之人時，楊財萬應即
      刻辦理產權登記予甲方，但因拖延時日而增加之土地增值
      稅應由甲方負擔。」等語，而訴外人黃德郎亦向原告，表
      示系爭土地係信託登記予訴外人楊財萬名下，因原告不具
      自耕農身份，致系爭1114地號土地尚無法辦理所有權移轉
      登記。
    (二)原告與訴外人黃德郎簽訂上開不動產買賣契約後，訴外人
      黃德郎交付買賣標的物之土地與建物，由原告占有管理，
      並出租予他人作為倉庫使用。惟原告於94年間，赫然發覺
      訴外人楊財萬竟將系爭1114地號土地之所有權全部，移轉
      登記予被告陳明德，致原告喪失系爭1114地號土地之所有
      權。而系爭1114地號土地係原告向訴外人黃德郎購買，因
      原告與黃德郎均非自耕農，原告無法辦理移轉登記取得所
      有權，而系爭1114地號土地既經原所有權人游春雨先借名
      登記予楊財萬，嗣由游春雨與被告翁淑貞協議將系爭土地
      全部辦理移轉登記予被告陳明德，則被告陳明德受讓系爭
      土地面積344 平方公尺，即屬無法律上原因。
    (三)本件原告既向黃德郎購買系爭1114地號土地，在黃德郎、
      游春雨、被告翁淑貞等人均怠於行使權利，而黃德郎與游
      春雨、游春雨與被告翁淑貞、被告翁淑貞與被告陳明德均
      有債之關係，原告自得依民法第242 條規定代位黃德郎、
      再代位游春雨提起本件塗銷所有權移轉登記之訴，並主張
      如先位聲明所示。
    (三)若鈞院認先位主張無理由，則退步言之，被告陳明德與被
      告翁淑貞之買賣契約亦應為無效：
      1.訴外人黃德郎委託陳鄭權律師來函原告指陳：「(一)本人
        突接新聲塑膠企業有限公司所聲請桃園地院核發之95年
        度促字第39707 號支付命令甚感驚訝，嗣通知游春雨先
        生及新聲橡膠公司於95年11月4 日會商後，認應將該案
        情原委說明後，即可證明本人無違約之事。(二)本人於72
        年2 、3 月份向游春雨先生購買其所有之龜山鄉新路坑
        1114地號及其上建物並同段1098-5、1098-6土地，因本
        人無自耕能力，而游春雨於72年1 月份又將1115、1098
        -7及1114中之83平方公尺出售予翁淑貞，因本人無自耕
        能力之關係無法登記，即由游春雨與翁淑貞協議1114全
        部面積（430.56平方公尺）均記名登記在楊財萬名下，
        而本人於72年9 月8 日與新聲橡膠簽立1098-5、1098-9
        及1114地號（其中344 平方公尺）土地時，因新聲橡膠
        公司亦無自耕能力，故其雖於72年11月25日辦畢其中10
        98-5、1098-6二筆土地之登記，但1114土地仍登記在楊
        財萬名下，但自72年9 月起已交付新聲橡膠公司使用至
        今。(三)嗣翁淑貞將其所有之1098 -7 及1114中之83平方
        公尺於87年6 月12日出售陳明德，並由陳明德辦理1098
        -7及1114二筆土地全部之產權登記，至新聲橡膠公司至
        今仍未辦理1114中之344 平方公尺之產權登記，但非本
        人有任何違約，新聲橡膠公司之聲請核發支付命令之理
        由顯有無會。」等語。依其上述陳述可知，被告陳明德
        對於系爭1114地號土地僅有83平方公尺之所有權，而被
        告翁淑貞就系爭土地之全部以買賣為理由辦理移轉登記
        予被告陳明德，顯見系爭1114地號土地除83平方公尺外
        之344 平方公尺部分被告陳明德與被告翁淑貞間之買賣
        契約係屬通謀虛偽意思表示，依民法第111 條規定，法
        律行為之一部分無效者，全部皆為無效。系爭土地除83
        平方公尺外之344 平方公尺部分被告陳明德與被告翁淑
        貞之買賣契約應為無效。
      2.依桃園縣龜山鄉○○段1397地號土地（即重測前之桃園
        縣龜山鄉○路○段1115地號土地）之土地登記謄本所示
        ，訴外人楊財萬於87年8 月1 日向被告陳明德設定800
        萬元之抵押權，嗣被告陳明德於90年1 月4 日受讓系爭
        土地，衡情應係訴外人楊財萬違反借名登記委任契約，
        為抵償個人債務與被告陳明德虛偽擬定系爭土地係由被
        告陳明德向被告翁淑貞購買之情。
      3.綜上，爰主張如備位聲明所示。
    (四)被告陳明德以原告公司與黃德郎簽訂系爭契約之時點做為
      原告公司請求黃德郎將系爭土地辦理移轉登記予原告消滅
      時效之起算點，顯屬違誤：
      按民法第第128 條規定消滅時效，自請求權可行使時起算
      。該所謂可行使時，係指請求權人行使其請求權，客觀上
      無法律上之障礙而言，要與請求權人主觀上何時知悉其可
      行使無關，最高法院96年度台上字第2326判決意旨，可供
      參照。次按，民法第128 條之立法意旨：「查民律草案第
      311 條理由謂消滅時效，自得行使請求權時起算，是屬當
      然之事。如債權無停止條件或無期限者，以債權成立時即
      得行使，故從此起算。至其物權，自第三人為與其內容相
      反之行為時起算之。又附停止條件權利與期限權利，從其
      條件成就或期限屆至時起算之。」。觀諸上開不動產買賣
      契約書第11條約定「待原告公司覓得自耕能力人時」為訴
      外人黃德郎「應使楊財萬辦理產權登記予原告公司」之停
      止條件。而農業發展條例第18條於89年1 月26日修正，農
      地轉讓毋庸以自耕農身份，則上述停止條件失其效力；原
      告公司自89年起始可請求黃德郎將系爭土地辦理移轉登記
      訴訟，並未罹於民法第125 條消滅時效規定。是被告此部
      份所辯，並無理由。
    (五)綜上所述，爰依民法第242 條以及第179 條規定提起本件
      訴訟，並聲明：
      1.先位聲明：
        (1)確認被告翁淑貞與被告陳明德就桃園縣龜山鄉○○段
          1398地號於89年12月10日所為之土地買賣契約不存在
          。
        (2)被告陳明德應塗銷桃園縣龜山鄉○○段1398地號土地
          之所有權移轉登記。
      2.備位聲明：
        (1)確認被告翁淑貞與陳明德就桃園縣龜山鄉○○段1398
          地號於89年12月10日所為之土地買賣契約無效。
        (2)被告陳明德應塗銷桃園縣龜山鄉○○段1398地號土地
          之所有權移轉登記。
二、被告陳明德則辯稱：
    (一)原告僅空言泛稱「黃德郎與游春雨、游春雨與翁淑貞、翁
      淑貞與陳明德間均有債之關係」，即主張伊得依民法第
      242 條代位游春雨提起本件訴訟。然就原告自己對於黃德
      郎有何等債權存在、黃德郎對於游春雨有何等債權存在、
      游春雨對於被告翁淑貞有何等權利存在、被告翁淑貞對於
      被告陳明德有何等權利存在，未見原告具體說明。再者，
      原告對於被告翁淑貞與被告陳明德間就系爭契約之存否不
      明確，如何致其權利或法律上地位有不安之狀態存在，以
      及此部不安之狀態得藉本件確認判決除去等權利保護要件
      事實，亦未加以說明。姑且不論原告之訴在實體上有無理
      由，即使依被告先位或備位訴之聲明第1 項及第2 項之請
      求而為判決，其結果亦僅能使系爭土地所有權回復為被告
      翁淑貞之借名登記人楊財萬之名義，而不能使原告或其前
      手黃德郎、游春雨之何種權利不安狀態除去，是其先備位
      訴之聲明顯然均欠缺訴訟上權利保護要件中之保護必要要
      件甚明，而不應准許。
    (二)72年3 月間，游春雨係將系爭土地全部售予被告翁淑貞，
      而非僅出售其中之83平方公尺：
      1.游春雨同意將系爭土地所有權辦理移轉登記予被告翁淑
        貞指定之第三人楊財萬，並交付系爭土地所有權狀予代
        書辦理變更為楊財萬，而游春雨亦不可能經過20年之久
        仍未向被告翁淑貞或楊財萬主張權利，並採取法律行動
        。
      2.若游春雨未將系爭土地全部售予被告翁淑貞，而僅出售
        其中83平方公尺土地，則無辦理所有權移轉繼之必要。
        此因黃德郎先於被告翁淑貞2 年購買系爭土地中344 平
        方公尺，而游春雨並未過戶予黃德郎或其指定之人，若
        系爭土地仍登記於游春雨名下，則日後對於黃德郎及翁
        淑貞之權益均可一併保障，且游春雨對黃德郎亦可不必
        冒債務無法履行之風險。
      3.若被告翁淑貞僅購該地不到4 分之1 （83平方公尺）面
        積，則即使有另找符合自耕農身分之登記名義人之必要
        ，在黃德郎、游春雨二人均與被告翁淑貞不熟稔之情形
        下，為確保黃德郎之權益，游春雨也應會事先徵詢黃德
        郎之意見，並要求被告翁淑貞預先簽立書面，載明黃德
        郎及被告翁淑貞二人對系爭土地之所有權面積、位置以
        及借名登記之相關事實，以避免日後遭翁淑貞侵吞，然
        游春雨並未做此保障黃德郎權益之措施，顯然有違常情
        。
      4.是由上事實可推知，游春雨並未將其欲出售系爭土地與
        被告翁淑貞及欲將該地所有權辦理移轉登記之事實，事
        先告知黃德郎，亦未就黃德郎有購買系爭土地344 平方
        公尺之事告知被告翁淑貞，
    (三)原告與訴外人黃德郎及游春雨間之關係，被告陳明德並不
      知悉，被告陳明德係向被告翁淑貞購買系爭土地，並由被
      告翁淑貞指示登記名義人楊財萬登記予被告陳明德，實則
      ，被告翁淑貞與楊財萬間之內部關係，被告陳明德亦不清
      楚，惟此亦不影響被告陳明德合法買受系爭土地，原告主
      張被告陳明德與被告翁淑貞為通謀虛偽意思買賣者，應就
      其主張之事實負舉證之責。
    (四)復按，除去該部份亦可成立者，則其他部分，仍為有效。
      土地所有人非不得就其應有部分單獨出售，是縱原告所述
      為真，被告陳明德與被告翁淑貞間之買賣契約並非全部無
      效。
    (五)再按，時效消滅後之債權欠缺請求力，是請求權若罹於時
      效，其請求力即為消失，進而無從依民法第242 條規定代
      位債務人向第三債務人為主張。本件原告主張者係伊對於
      訴外人黃德郎之請求權，然其債之關係成立日係在72年，
      亦即伊對於黃德郎之請求權早已罹於時效而不得主張，是
      本件原告主張代位主張黃德郎對於第三人之債權即屬無據
      。
    (六)並聲明：原告之訴駁回。
三、被告翁淑貞未於最後言詞辯論期日到場，惟據其前於本院審
    理時，到庭辯稱：系爭土地係被告游淑貞向游春雨購買，被
    告游淑貞再出售予被告陳明德。惟買賣之全部過程皆由被告
    翁淑貞之兄翁正宗處理，是被告游淑貞不知所購買之部分為
    系爭土地之全部或一部，僅知是將當時信託登記於楊財萬名
    下之全部土地皆出售予被告陳明德，總價約1 千多萬等語，
    並聲明：原告之訴駁回。
四、本院之判斷：
    (一)經查，桃園縣龜山鄉○路○段1114地號土地（地目：田、
      使用分區：山坡地保育區、使用地類別：農牧用地、面積
      為430.56平方公尺，重測後之地號為桃園縣龜山鄉○○段
      1398地號，以下簡稱系爭1114地號土地），原登記為訴外
      人游春雨所有；嗣游春雨於72年1 月間，將其中之83平方
      公尺透過訴外人翁正宗（即被告翁淑貞之兄）出售予被告
      翁淑貞，並於同年2 、3 月間，將所餘之344 平方公尺出
      售予訴外人黃德郎，因訴外人黃德郎、被告翁淑貞均不具
      自耕農之身分，遂將系爭1114地號土地借名登記予訴外人
      楊財萬，於72年4 月2 日辦理所有權登記完畢；嗣訴外人
      黃德郎將其自游春雨購得之系爭1114地號土地中之344 平
      方公尺土地，及其他2 筆土地、建物出售予原告，並與原
      告於72年9 月8 日訂立不動產買賣契約；嗣被告陳明德於
      90年1 月4 日以買賣為登記原因，自楊財萬移轉系爭1114
      地號土地之所有權等情，除被告陳明德就被告翁淑貞係向
      游春雨購得系爭1114地號土地之全部，而非其中之83平方
      公尺之事實為爭執外，兩造對於其他事實均不爭執，並有
      不動產買賣契約書、系爭1114地號土地之土地登記謄本、
      土地登記簿、異動索引表各1 份在卷可稽（見本院卷第9
      頁至第13頁、第87頁至第91頁）；此外，被告翁淑貞於本
      院審理時到庭陳稱：其係向游春雨購買系爭1114地號土地
      之全部或一部分，伊並不清楚，當時係由伊兄翁正宗代為
      處理等語（見本院卷第75頁背面），而證人游春雨於本院
      審理時證稱：伊係出售系爭1114地號土地中之83平方公尺
      予被告翁淑貞等語（見本院卷第123 頁背面），是應認游
      春雨係將其所有之系爭1114地號土地中之83平方公尺，出
      售予被告翁淑貞，將其中之344 平方公尺，出售予黃德郎
      之事實，亦堪認定。
    (二)按債務人怠於行使其權利時，債權人因保全債權，得以自
      己之名義，行使其權利，民法第242 條前段定有明文；又
      按代位權係債權人代行債務人之權利，故代行者與被代行
      者之間，必須有債權債務關係之存在，否則即無行使代位
      權之可言，最高法院49年台上字第1274號判例意旨可資參
      照。原告主張：其基於上開不動產買賣契約書，就系爭11
      14地號土地中之344 平方公尺土地之所有權移轉登記請求
      權，係屬黃德郎之債權人，而黃德郎基於其與游春雨間之
      上開土地之買賣契約，對游春雨亦有所有權移轉登記請求
      權，是原告得依民法第242 條之規定，為保全其上開債權
      ，代位黃德郎、游春雨，提起本件訴訟等語。再查：
      1.按以不能之給付為契約標的者，其契約為無效，但其不
        能情形可以除去，而當事人訂約時並預期於不能之情形
        除去後為給付者，其契約仍為有效，民法第246 條第1
        項定有明文。再按每宗耕地不得分割或移轉為共有，89
        年1 月26日修正前農業發展條例第30條定有明文；又該
        條例於89年1 月26日修正後，每宗耕地分割後每人所有
        面積未達0.25公頃以上者，不得分割，上開條例第16條
        亦有規定。查，系爭1114地號土地之地目為田、使用分
        區為山地保育區、面積為430.56平方公尺，而原告與黃
        德郎於72年9 月8 日所成立之不動產買賣契約書，乃係
        就系爭1114地號土地中之344 平方公尺土地為買賣，業
        如前述，是原告與黃德郎係就系爭1114地號土地中之特
        定部分土地面積為買賣，依上開修正前農業發展條例之
        規定，地目為田之系爭1114地號土地既不能分割或移轉
        為共有，而依該條例修正後之規定，亦不能分割出低於
        0.25公頃以上之土地並移轉登記與原告，足見系爭買賣
        契約就系爭1114地號土地為一部買賣之約定，顯係以不
        能之給付為契約標的，依民法第246 條第1 項前段規定
        ，系爭買賣契約就系爭1114地號土地所為買賣之約定，
        自屬無效，而無效之法律行為係自始、當然、確定無效
        ，是上開不動產買賣契約就買賣系爭1114地號土地部分
        ，於72年9 月8 日簽約當時即屬客觀給付不能，為無效
        之約定，縱令日後法令變更私有農地之承受人不以具有
        自耕能力者為限，或已無不得分割或移轉為共有之限制
        ，亦不能使自始、確定無效之契約變為有效。
      2.又原告與黃德郎就系爭1114地號土地之買賣契約，乃係
        黃德郎應給付系爭1114地號土地中之一部分（344 平方
        公尺），而因法律規定耕地不能分割或移轉為共有，違
        反者，即屬客觀的給付不能（自始不能），依民法第24
        6 條第1 項規定，兩造就系爭1114地號土地中之344 平
        方公尺之土地買賣契約亦為無效。
      3.此外，民法第246 條第1 項但書固有規定：「但其不能
        情形可以除去，而當事人訂約時並預期於不能之情形除
        去後為給付者，其契約仍為有效。」等語，惟此規定係
        以契約當事人就不能之給付為契約之標的，於訂約時已
        預期於不能給付之情形除去後為給付者，始能認契約有
        效。就系爭1114地號土地之買賣契約之標的而言，須買
        賣當事人於簽約時，已預期系爭11 14 地號土地於「法
        令變更為耕地得分割移轉所有權予買方」，始符合當事
        人訂約時預期於不能之情形除去後而為給付之情形；但
        觀之上開不動產買賣契約第11條第1 款係記載：「待甲
        方（即原告）覓得自耕能力之人時，楊財萬應即刻辦理
        產權登記予甲方」等語，此僅約定買方即原告覓得有自
        耕能力之人後，賣方即楊財產有義務辦理產權移轉登記
        而已，縱使原告嗣後確實覓得有自耕能力之人，惟依訂
        約當時之法令規定，系爭1114地號土地既無法分割或移
        轉共有，且雙方於訂約時亦無預期日後法令變更，系爭
        1114地號土地可分割或移轉共有並辦理所有權過戶之事
        ，是原告與楊財萬間，就系爭1114地號土地中之344 平
        方公尺之買賣契約，應為無效。
      4.綜上，原告與楊財萬間就系爭1114地號土地中之344 平
        方公尺之不動產買賣契約，既為無效，則原告與楊財萬
        間，即無債權債務關係之存在，是原告依民法第242 條
        之規定，代位楊財產、游春雨，提起本件訴訟，並分別
        為先位、備位之聲明，揆諸上開說明，核與民法第242
        條之規定不符，不應准許。
    (三)按當事人主張有利於己之事實者，就其事實有舉證之責任
      ，民事訴訟法第277 條前段定有明文；又按第三人主張表
      意人與相對人通謀而為虛偽意思表示者，該第三人應負舉
      證之責，最高法院48年台上字第29號判例意旨可資參照；
      復按民法第87條之通謀虛偽表示，指表意人與相對人相互
      明知為非真意之表示而言，最高法院51年台上字第215 號
      判例意旨亦可參照。復查：
      1.原告先位聲明請求部分：
        (1)原告先位聲明主張：被告翁淑貞自陳其並不知悉伊與
          被告陳明德間，就系爭1114地號土地之買賣價金究係
          為何、如何交付價金亦不清楚，且被告陳明德於另案
          向原告起訴請求拆屋還地一案（即本院98年度桃簡字
          第331 號）中陳稱：伊係透過仲介公司向被告翁淑貞
          購買桃園縣龜山鄉○路○段1114地號、1115地號、10
          98之7 地號土地（重測後之地號為東嶺段1398地號、
          1397地號、1396地號土地）等3 筆土地等語，參以上
          開1115地號土地（即東嶺段1397地號）之土地登記謄
          本，訴外人楊財萬於87年8 月1 日向被告陳明德設定
          800 萬元之抵押權，嗣被告陳明德於90年1 月4 日受
          讓系爭1114地號土地，則楊財萬在本件中已脫離借名
          登記名義人之角色，甚至與被告陳明德間有金錢債務
          糾紛，是系爭1114地號土地應係楊財萬違反借名登記
          契約，為抵償個人債務，與被告陳明德私自虛擬系爭
          1114地號土地係由被告陳明德向被告翁淑貞購買之情
          節，是被告間就系爭1114地號土地之土地買賣契約不
          存在云云，此據被告2 人否認在卷，均稱渠等間確實
          就系爭1114地號土地成立土地買賣契約等語，則原告
          主張渠等間就系爭1114地號土地之土地買賣契約不成
          立一情，揆諸上開判例意旨，自應由原告負舉證責任
          。
        (2)原告主張上開事實，除提出上開1115地號土地之土地
          登記謄本外，復舉證人楊財萬為證；而證人楊財萬於
          本院審理時到庭證稱：系爭1114地號、1115地號土地
          ，原係游春雨所有，嗣被告翁淑貞及其兄翁正宗、其
          丈夫來找伊，問土地可否以伊之名字登記，伊就說好
          ，後來土地過戶時，翁正宗有叫伊去辦印鑑證明及相
          關資料，領得後交予翁正宗去辦理，是上開地號土地
          遂由游春雨移轉所有權登記予伊，至於上開1115地號
          土地上之抵押權設定事宜，伊均不知悉，伊僅出名登
          記而已，之後土地如何處理，伊均未過問，伊並未借
          錢，亦無辦理抵押權設定事宜等語（見本院卷第126
          頁背面至第127 頁背面），證人楊財萬上開證述內容
          ，核與被告翁淑貞陳稱：伊透過伊兄翁正宗購買系爭
          1114地號土地，並借名登記於證人楊財萬名下等情相
          符；觀諸卷附上開1115地號土地之土地登記謄本（見
          本院卷第110 頁），上開1115地號土地確如原告所述
          ，於87年8 月4 日設定最高限額抵押權予被告陳明德
          ，債權金額為800 萬元，設定義務人及債務人，均為
          楊財萬，惟證人楊財萬既證稱：其未向被告陳明德借
          款，上開1115地號土地為何設定800 萬之抵押權，伊
          並不知悉等語，且證人楊財萬僅為上開1115地號土地
          之登記名義人，是其是否確與被告陳明德間有金錢消
          費借貸契約，並設定上開1115地號土地之最高限額抵
          押權以為擔保之事實，已有疑義，縱認證人楊財萬與
          被告陳明德間，確有金錢消費借貸契約，亦非得據此
          即認證人楊財萬係違反借名登記契約，為抵償個人債
          務，與被告陳明德私自虛擬系爭1114地號土地係由被
          告陳明德向被告翁淑貞購買之事實，原告上開主張，
          尚嫌無據。此外，被告翁淑貞亦稱：其確實與被告陳
          明德就系爭1114地號土地成立買賣契約，連同其他3
          筆土地價金約1 千餘萬元等語，雖被告翁淑貞就其價
          金之實際金額、如何交付乙節，為不記得之陳述，然
          系爭1114地號土地早於90年1 月4 日即已移轉登記予
          被告陳明德，距今已近10年，且被告翁淑貞為31 年
          11月29日生，現為67歲，有戶籍謄本可稽（見本院卷
          第37頁），其就系爭1114地號土地之交易情節，非能
          清楚記憶，應屬常情，自難據此即認被告間就系爭11
          14地號土地之買賣契約不存在。此外，原告就被告間
          系爭1114地號土地之土地買賣契約不存在之事實，未
          能再舉證以實其說，是原告先位聲明請求確認被告間
          系爭1114地號土地之土地買賣契約不存在，並請求被
          告陳明德塗銷系爭1114地號土地之所有權移轉登記，
          為無理由。
      2.原告備位聲明主張：被告翁淑貞僅自游春雨購買系爭11
        14地號土地之83平方公尺，是其就所餘之344 平方公尺
        並無所有權，顯見被告翁淑貞將非屬伊所有之34 4平方
        公尺出售予被告陳明德，此部分之買賣契約係通謀虛偽
        意思表示，應屬無效，而被告2 人間就系爭1114地號土
        地之買賣契約，一部無效，全部皆屬無效，是被告2 人
        間就系爭1114地號土地之買賣契約應屬無效云云，然此
        據被告2 人否認在卷，並以前揭情詞置辯。按表意人與
        相對人通謀而為虛偽意思表示者，其意思表示無效，民
        法第87條第1 項前段定有明文；又按民法第87條第1 項
        所謂通謀虛偽意思表示，係指表意人與相對人雙方故意
        為不符真意之表示而言，最高法院51年台上字第215 號
        、62年台上字第316 號判例意旨可資參照。查，被告翁
        淑貞自游春雨處雖係僅購得系爭1114地號土地中之83平
        方公尺，業如前述，惟原告就被告陳明德於訂立系爭11
        14地號土地之買賣契約時，是否亦知悉被告翁淑貞得處
        分之土地僅83平方公尺，而就所餘之344 平方公尺之土
        地成立通謀虛偽意思表示買賣契約之事實，既經被告陳
        明德否認在卷，況被告2 人於本院審理時，均陳稱渠等
        係就系爭1114地號土地之全部成立買賣契約，則原告自
        應就其主張之事實負舉證責任。惟原告迄至本件言詞辯
        論終結之日止，均未就此部分之事實舉證以實其說，是
        原告主張被告2 人間就系爭1114地號土地之344 平方公
        尺之買賣契約，係屬通謀虛偽意思表示而為無效云云，
        即屬無據，而原告既無法證明系爭1114地號土地中之34
        4 平方公尺之土地買賣契約為無效，自無依民法第111
        條前段之規定，認被告2 人間就系爭1114地號土地全部
        之買賣契約為無效。從而，原告備位聲明請求確認被告
        2 人間就系爭1114地號土地之買賣契約無效，並據此請
        求被告陳明德應塗銷系爭1114地號土地之所有權移轉登
        記，亦為無理。
    (四)綜上所述，原告與訴外人黃德郎間，就系爭1114地號土地
      之買賣契約因違反法律而屬無效，且原告不能證明被告2
      人間就系爭1114地號土地之買賣契約為不存在或無效，從
      而，原告依民法第242 條、第179 條之規定，提起本件訴
      訟，並分別為先位、備位之聲明，均無理由，應予駁回。
五、本件事證已臻明確，兩造其餘主張及舉證，經核與判決基礎
    不生影響，爰不另一一論述，附此敘明。
據上論結，本件原告之訴為無理由，依民事訴訟法第385 條第1
項前段、第78條，判決如主文。
中    華    民    國    99    年    9     月    17    日
                  民事第三庭    法  官  陳心婷
以上正本係照原本作成
如對本判決上訴，須於判決送達後20日內向本院提出上訴狀。如
委任律師提起上訴者，應一併繳納上訴審裁判費。
中    華    民    國    99    年    9     月    17    日
                                書記官  林君燕

司法院資訊處製作；財團法人民間司法改革基金會備份。
